臺灣新北地方法院刑事判決
110年度訴字第979號
公  訴  人  臺灣新北地方檢察署檢察官
被      告  鍾政益


上列被告因偽造文書等案件，經檢察官提起公訴（109年度偵字
第26430號），本院判決如下：
    主    文
鍾政益犯如附表「罪名及科刑」欄所示之罪，各處如附表「罪名
及科刑」欄所示之刑，並分別諭知如附表「沒收」欄所示之沒收
。不得易科罰金部分，應執行有期徒刑壹年拾月；得易科罰金部
分，應執行有期徒刑柒月，如易科罰金，以新臺幣壹仟元折算壹
日。
    犯罪事實
一、鍾政益與賴瑞揚為朋友關係，詎鍾政益竟分別為下列行為：
　㈠基於意圖為自己不法所有之詐欺取財犯意，於民國103年8月
    初某日，在臺北市○○區○○街00號之原味咖哩屋內，向賴瑞揚
    佯稱其目前已經營1家自助洗車場，欲在桃園市八德區及新
    北市鶯歌區各再設立1家自助洗車場，可參與投資云云，並
    於同年月18日前某日，帶賴瑞揚前往桃園市某處考察2家自
    助洗車場，致賴瑞揚陷於錯誤後，於103年8月18日某時，在
    臺北市中正區南昌路某咖啡店內，與鍾政益簽署合夥協議書
    2份，復隨即在該路1段110號3樓之元太科技公司臺北分公司
    交付現金新臺幣(下同)30萬元予鍾政益，復於104年4月16日
    、同年6月2日，分別以交付現金及匯款方式支付共12萬元予
    鍾政益。
　㈡基於意圖為自己不法所有之詐欺取財犯意，於103年11月間向
    賴瑞揚佯稱其欲設立睿群科技股份有限公司(下稱睿群公司)
    ，股東4人、總投資金額1,500萬元，若投資200萬元，可持
    有公司14％之股份云云，致賴瑞揚陷於錯誤，遂於同年月21
    日下午1時10分許，匯款200萬元至鍾政益之台新國際商業銀
    行帳號00000000000000號帳戶內。　
　㈢嗣因賴瑞揚要求鍾政益提供營利事業登記證等相關資料未果
    ，而於查詢經濟部網站及追問鍾政益後，始知鍾政益並未成
    立上開洗車場及睿群公司，乃於105年9月22日某時與鍾政益
    簽訂協議意向書，約定由鍾政益向賴瑞揚分期償還上開投資
    款項加計利息共300萬元，詎鍾政益明知未獲得其胞姊鍾佳
    容、配偶陳昭佑之同意，竟仍基於行使偽造私文書之犯意，
    分別為下列行為：　
　⒈於106年5月12日某時，在其新北市○○區○○路000巷00弄00號住
    處內，於106年5月12日之郵政跨行匯款申請書（下稱郵局匯
    款申請書）之匯款人姓名欄內，冒用其胞姐鍾佳容之名義簽
    署其姓名1枚，並利用電腦剪貼方式偽造該匯款申請書之電
    磁紀錄圖檔，用以虛偽表彰鍾佳容匯款予賴瑞揚之意思後，
    再予以列印及拍照，並透過通訊軟體微信傳送該紙本匯款單
    據之翻拍照片予賴瑞揚而行使之，足以生損害於鍾佳容、賴
    瑞揚。
　⒉於107年8月15日某時，在上址住處內，於107年8月16日之合
    作金庫商業銀行匯款申請書代收入傳票兼取款憑條㈠（下稱
    合庫匯款申請書）之匯款人欄內，冒用其配偶陳昭佑之名義
    簽署其姓名1枚，並利用電腦剪貼方式偽造該匯款申請書代
    收入傳票兼取款憑條㈠之電磁紀錄圖檔，用以虛偽表彰陳昭
    佑匯款予賴瑞揚之意思後，再予以列印及拍照，並透過微信
    傳送該紙本匯款申請書之翻拍照片予賴瑞揚而行使之，足以
    生損害於陳昭佑、賴瑞揚。
　⒊於107年8月23日某時，在上址住處內，於107年8月23日之鶯
    歌區農會匯款申請書（下稱農會匯款申請書）之匯款人姓名
    欄內，冒用陳昭佑之名義簽署其姓名1枚，並利用電腦剪貼
    方式偽造該匯款申請書之電磁紀錄圖檔，用以虛偽表彰陳昭
    佑匯款予賴瑞揚之意思後，再予以列印及拍照，並透過微信
    傳送該紙本匯款申請書之翻拍照片予賴瑞揚而行使之，足以
    生損害於陳昭佑、賴瑞揚。
二、案經賴瑞揚訴由臺灣臺中地方檢察署陳請臺灣高等檢察署檢
    察長核轉臺灣新北地方檢察署檢察官偵查起訴。
    理    由
一、證據能力之說明
    刑事訴訟法第159條之5第1項規定，被告以外之人於審判外 
    之陳述，雖不符前4條之規定，而經當事人於審判程序同意
    作為證據，法院審酌該言詞陳述或書面陳述作成時之情況，
    認為適當者，亦得為證據。本案認定犯罪事實所引用被告鍾
    政益以外之人於審判外之陳述，業經當事人於本院審判程序
    同意作為證據（110年度訴字第979號卷〈下稱本院卷〉第99頁
    ），本院審酌前揭陳述作成時之情況，認以之作為證據應屬
    適當，依上開規定，均有證據能力。　　　
二、認定犯罪事實所憑之證據及理由
　　訊據被告就犯罪事實欄一、㈢、1至3所示行使偽造私文書犯
    行均坦承不諱，惟矢口否認有何同欄一、㈠、㈡所示詐欺取財
    犯行，辯稱略以：我沒有欺騙告訴人賴瑞揚，是因為資金不
    足，後來投資才無法進行下去等語。經查：
  ㈠犯罪事實欄一、㈠、㈡部分
  ⒈被告於103年8月初某日，在上址原味咖哩屋內，向告訴人稱
    其目前已經營1家自助洗車場，欲在桃園市八德區及新北市
    鶯歌區各再設立1家自助洗車場，可參與投資等語，並於同
    年月18日前某日，帶告訴人前往桃園市某處考察2家自助洗
    車場，致告訴人於103年8月18日某時，在上址某咖啡店內，
    與告訴人簽署合夥協議書2份，復隨即在上址元太科技公司
    臺北分公司內交付現金30萬元予被告，復於104年4月16日、
    同年6月2日，分別以交付現金及匯款方式支付共12萬元予被
    告等事實，業據被告於警詢時供承屬實（109年度偵字第264
    30號卷〈下稱偵卷〉第5頁背面至第7頁、第31頁），並經證人
    即告訴人賴瑞揚於警詢、檢察事務官詢問、偵訊及本院審判
    中證述明確（108年度他字第8726號卷〈下稱他字卷〉第9頁、
    偵卷第8頁背面至第9頁背面、第30頁背面、本院卷第90至92
    頁），且有合夥協議書2紙、告訴人永豐商業銀行帳戶交易
    明細、被告與告訴人間之微信對話紀錄擷圖附卷可參（他字
    卷第11、13頁、偵卷第33至36頁、第93頁），堪以認定。
  ⒉被告於103年11月間向告訴人稱其欲設立睿群公司，股東4人
    、總投資金額1,500萬元，若投資200萬元，可持有公司14％
    之股份等語，致告訴人於同年月21日下午1時10分許，匯款2
    00萬元至被告之上開台新國際商業銀行帳戶內等事實，業據
    被告於警詢、偵訊及本院審判中供承屬實（偵卷第7頁、第3
    1頁），並經證人即告訴人賴瑞揚於警詢、檢察事務官詢問
    、偵訊及本院審判中證述明確（他字卷第9頁、偵卷第30頁
    背面至第31頁、本院卷第92至93頁），且有股份有限公司設
    立登記表、董事會簽到簿、董事會議事錄、發起人名冊、董
    事（監察人）願任同意書、設立登記申請書、永豐銀行新臺
    幣匯款申請書、告訴人永豐商業銀行帳戶交易明細附卷可參
    （他字卷第15頁、偵卷第80至89頁），堪以認定。
　⒊依上開合夥協議書2紙及發起人名冊所載（偵卷第13、14、85
    頁），被告需投入使自助洗車場及睿群公司得以營運之款項
    合計為810萬元（計算式：180萬元＋70萬元＋560萬元＝810萬
    元），其金額非小，然被告卻於本院審理時供稱其於向告訴
    人提議上開投資事項時即負有債務，且就此攸關投資成敗之
    重要事項，竟不敢對告訴人據實以告等語（本院卷第98至99
    頁），可見其有意隱瞞本身並無履約之能力，參以被告於警
    詢時即已坦稱其因積欠他人債務，急於用錢，才會向告訴人
    詐騙等語甚明（偵卷第7頁背面），從而被告有意圖為自己
    不法所有之詐欺取財犯意，亦堪認定。其上開所辯，無非事
    後卸責之詞，委無可採。
  ㈡犯罪事實欄一、㈢、1至3部分
    此等部分犯罪事實，均據被告於警詢、偵訊及本院審判中坦
    承不諱（偵卷第7頁、第31頁背面、110年度審訴字第739號
    卷第50頁、本院卷第53、99頁），並經證人賴瑞揚於警詢、
    檢察事務官詢問、偵訊及本院審判中證述明確（偵卷第9頁
    背面、第31頁），且有偽造之郵局匯款申請書、合庫匯款申
    請書、農會匯款申請書之翻拍照片、被告與告訴人間之微信
    對話紀錄擷圖在卷可稽（偵卷第17至18頁、第45至47頁），
    足認被告之自白與事實相符，堪予採信。
  ㈢綜上所述，本案事證明確，被告犯行均堪認定，應依法論科
    。
三、論罪科刑
  ㈠核被告如犯罪事實欄一、㈠、㈡所為，均係犯刑法第339條第1
    項之詐欺取財罪；如同欄一、㈢、1至3所為，均係犯刑法第2
    16條、第210條之行使偽造私文書罪。被告在郵局匯款申請
    書、合庫匯款申請書、農會匯款申請書之匯款人欄內，分別
    偽造鍾佳容、陳昭佑之署押，均係偽造各該準私文書（即電
    磁紀錄圖檔）之部分行為，其偽造各該準私文書，亦均為偽
    造各該私文書（即將電磁紀錄圖檔列印出之紙本）之部分行
    為，而各該偽造私文書之低度行為，復均為各該行使偽造私
    文書之高度行為吸收，均不另論罪。
　㈡被告所犯上開2次詐欺取財罪及3次行使偽造私文書罪，犯意
    各別，行為互殊，應予分論併罰。
　㈢爰審酌被告與告訴人為朋友關係，卻因積欠債務無力償還，
    而對告訴人詐欺取財，嗣又冒用鍾佳容、陳昭佑名義虛偽表
    示已依協議內容將賠償款項匯予告訴人之意思，所為均應予
    非難，兼衡被告犯罪之動機、目的、手段、犯後態度、行為
    所生危害（含告訴人所受財產損害金額、被告已賠付告訴人
    之金額）、素行、於本院審理時所述教育程度、工作情形及
    家庭生活狀況等一切情狀，分別量處如主文所示之刑（詳如
    附表「罪名及科刑」欄所示），並就附表編號3至5部分，均
    諭知易科罰金之折算標準。再審酌被告犯罪之次數、情節及
    所犯數罪整體之非難評價，就其所犯如附表編號1、2所示不
    得易科罰金之罪、如編號3至5所示得易科罰金之罪，分別定
    其應執行如主文所示之刑，並就得易科罰金部分，諭知易科
    罰金之折算標準。
四、沒收
  ㈠被告為犯罪事實欄一、㈠、㈡所示犯行後，刑法關於沒收之修
    正規定，已於105年7月1日生效施行，依修正後刑法第2條第
    2項規定，有關本案沒收部分，應適用裁判時即現行之法律
    ，先予敘明。　　　
　㈡犯罪事實欄一、㈠、㈡部分　
　⒈被告就犯罪事實欄一、㈠部分之犯罪所得合計共42萬元（計算
    式：30萬元＋12萬元＝42萬元）；就犯罪事實欄一、㈡部分之
    犯罪所得為200萬元。
　⒉依告訴人所整理之事件歷程圖、告訴人永豐商業銀行交易明
    細及被告於本院審理時關於以何人名義償還款項之供述（偵
    卷第111頁、本院卷第77至78、95頁），可知被告已賠償告
    訴人共100萬元（計算式：10萬元＋10萬元＋9萬元＋11萬元＋10
    萬元＋15萬元〈3×5萬元〉＋5萬元＋30萬元＝100萬元），此部分
    依刑法第38條之1第5項規定，屬於已實際合法發還告訴人之
    犯罪所得而無須宣告沒收或追徵（最高法院106年度台上字
    第791號判決意旨參照）。
　⒊扣除上開不予宣告沒收之犯罪所得後，就告就犯罪事實欄一
    、㈠、㈡部分之犯罪所得合計仍有142萬元，應依刑法第38條
    之1第1項前段、第3項規定宣告沒收，並於全部或一部不能
    沒收或不宜執行沒收時，追徵其價額。
  ㈢犯罪事實欄一、㈢、1至3部分
  ⒈上開偽造之郵局匯款申請書、合庫匯款申請書、農會匯款申
    請書電磁紀錄圖檔，雖均係被告犯罪所生之物，然並未扣案
    ，亦非違禁物，且被告於警詢時已陳明：我用電腦剪貼方式
    偽造後再拍照給告訴人，我當初沒有留該電子檔案，我偽造
    後拍完照就將該檔案刪除沒有存檔等語（偵卷第7頁），復
    無其他證據足認上開偽造之電磁紀錄圖檔（含偽造之鍾佳容
    及陳昭佑之署押）仍屬存在，爰均不予宣告沒收。
　⒉至經由上開偽造之電磁紀錄圖檔列印出之紙本郵局匯款申請
    書、合庫匯款申請書、農會匯款申請書，均屬被告犯罪所生
    之物，且無其他證據可認業已滅失，爰均依刑法第38條第2
    項前段規定宣告沒收，然因該等沒收物無何價額可言，而欠
    缺宣告追徵之刑法上重要性，故依刑法第38條之2第2項規定
    ，於全部或一部不能沒收或不宜執行沒收時，不再宣告追徵
    其價額。至上開偽造之紙本郵局匯款申請書、合庫匯款申請
    書、農會匯款申請書上偽造之鍾佳容及陳昭佑之署押，因屬
    該等申請書之一部分，已因該等申請書之沒收而包括在內，
    不應重為沒收之諭知（最高法院107年度台上字第2826號判
    決意旨參照），附此敘明。　　
據上論斷，應依刑事訴訟法第299條第1項前段，判決如主文。
本案經檢察官陳姵伊提起公訴，檢察官邱稚宸到庭執行職務。
中　　華　　民　　國　　111 　　年    3    月    31   日
　　　　　　　　　刑事第四庭    審判長法　官　楊筑婷

　　　　　　　　　　　　　　　　　　　法　官　陳佳妤

　　　　　　　　　　　　　　　　　　　法　官　吳智勝　　
上列正本證明與原本無異。
如不服本判決，應於判決送達後20日內敘明上訴理由，向本院提
出上訴狀 (應附繕本) ，上訴於臺灣高等法院。其未敘述上訴理
由者，應於上訴期間屆滿後20日內向本院補提理由書「切勿逕送
上級法院」。
                                      書記官  薛力慈
中　　華　　民　　國　　111 　年　　4 　　月　　6 　　日
附錄本案論罪科刑法條全文：　
中華民國刑法第339條
（普通詐欺罪）
意圖為自己或第三人不法之所有，以詐術使人將本人或第三人之
物交付者，處5年以下有期徒刑、拘役或科或併科50萬元以下罰
金。
以前項方法得財產上不法之利益或使第三人得之者，亦同。
前二項之未遂犯罰之。　　
中華民國刑法第216條
（行使偽造變造或登載不實之文書罪）
行使第210條至第215條之文書者，依偽造、變造文書或登載不實
事項或使登載不實事項之規定處斷。
中華民國刑法第210條
（偽造變造私文書罪）
偽造、變造私文書，足以生損害於公眾或他人者，處5年以下有
期徒刑。　　
附表：
編號 犯罪事實 罪名及科刑 沒收 1 犯罪事實欄一、㈠ 詐欺取財罪，處有期徒刑柒月。 未扣案之犯罪所得新臺幣壹佰肆拾貳萬元沒收，於全部或一部不能沒收或不宜執行沒收時，追徵其價額。 2 犯罪事實欄一、㈡ 詐欺取財罪，處有期徒刑壹年陸月。  3 犯罪事實欄一、㈢、1 行使偽造私文書罪，處有期徒刑參月，如易科罰金，以新臺幣壹仟元折算壹日。 未扣案偽造之郵局匯款申請書壹紙沒收。 4 犯罪事實欄一、㈢、2 行使偽造私文書罪，處有期徒刑參月，如易科罰金，以新臺幣壹仟元折算壹日。 未扣案偽造之合庫匯款申請書壹紙沒收。 5 犯罪事實欄一、㈢、3 行使偽造私文書罪，處有期徒刑參月，如易科罰金，以新臺幣壹仟元折算壹日。 未扣案偽造之農會匯款申請書壹紙沒收。